【裁判字號】    97,易,265
【裁判日期】    970506
【裁判案由】    詐欺
【裁判全文】
臺灣高雄地方法院刑事判決               97年度易字第265號
公  訴  人  臺灣高雄地方法院檢察署檢察官
被      告  乙○○
選任辯護人  林雪娟律師
上列被告因詐欺案件，經檢察官提起公訴（96年度偵字第32844
號），本院判決如下：
    主  文
乙○○無罪。
    理  由
一、公訴意旨略以：被告乙○○應瞭解目前國內社會上層出不窮
    之不法份子，為掩飾渠等不法行徑，避免執法人員之追究及
    處罰，經常利用他人之電話、存款帳戶、印章、存摺、金融
    卡及密碼轉帳，以確保犯罪所得之不法利益並掩人耳目，因
    此，在客觀可以預見一般取得他人金融存款帳戶使用之行徑
    ，常與財產犯罪所需有密切關連，竟仍基於縱有人持其所有
    之帳戶作為犯罪工具，亦不違背其本意之幫助犯意，於不詳
    時間、地點，將其所申設之復華銀行帳號0000000000000 號
    帳戶（下稱系爭帳戶）之存摺、金融卡及密碼交付予真實姓
    名年籍不詳之詐騙集團成員使用；嗣該詐騙集團成員於取得
    系爭帳戶後，即共同基於意圖為自己不法所有之犯意聯絡，
    由某真實姓名年籍不詳自稱監理站人員之詐騙集團成員，於
    民國96年10月16日，撥打電話予被害人甲○○，佯稱被害人
    因涉嫌詐欺案件帳戶將被法院凍結，要求被害人將存款領出
    並存入法院指定之帳戶內，且不能向任何人透露案情云云，
    致被害人陷於錯誤，遂依對方指示，提領新台幣（下同）80
    萬元後，於同日下午4 時許，在高雄市○○區○○路687 號
    大義國中大門前，將80萬元交與真實姓名年籍不詳自稱「張
    檢察官」之詐騙集團男性成員，並收取對方所交付之「臺灣
    高雄地方法院收據」、「高雄地方法院地檢署監管科證明」
    各1 紙後離去，復於同年月19日，該詐騙集團成員又撥打電
    話予被害人，佯稱被害人帳戶遭法院凍結，2 萬元以上之金
    額均不能提領云云，致被害人陷於錯誤，遂依對方指示，提
    領14萬元後，於同日上午9 時許，前往元大銀行臨櫃匯入被
    告所有之系爭帳戶內，嗣因被害人察覺有異，報警處理後始
    知受騙。因認被告係涉犯刑法第30條第1 項、第339 條第1
    項之幫助詐欺取財罪嫌。
二、證據能力之判斷：
    (一)按被告以外之人於審判外之言詞或書面陳述，除法律有規
      定者外，不得作為證據，刑事訴訟法第159 條第1 項固定
      有明文。惟按被告以外之人於審判外之陳述，雖不符前4
      條之規定，而經當事人於審判程序同意作為證據，法院審
      酌該言詞陳述或書面陳述作成時之情況，認為適當者，亦
      得為證據；當事人、代理人或辯護人於法院調查證據時，
      知有第159 條第1 項不得為證據之情形，而未於言詞辯論
      終結前聲明異議者，視為有前項之同意，亦為同法第159
      條之5 第1 項、第2 項所明文規定。
    (二)查本件判決引為證據資料，其屬於被告以外之人於審判外
      之言詞、書面陳述者，均於調查證據程序經審判長提示並
      告以要旨後，被告乙○○、辯護人及檢察官均知悉該等證
      據係被告以外之人於審判外之陳述，而均未於言詞辯論終
      結前表示異議（參見本院卷第53至56頁），本院審酌上開
      證據作成時之情況，認為適當，依刑事訴訟法第159 條之
      5 第1 項、第2 項規定，均應有證據能力。
三、按「犯罪事實應依證據認定之，無證據不得認定犯罪事實」
    、「不能證明被告犯罪者，應諭知無罪之判決」，刑事訴訟
    法第154 條第2 項、第301 條第1 項分別定有明文。申言之
    ，犯罪事實之認定應憑證據，如未能發現相當證據，或證據
    不足以證明，自不能以推測或擬制之方法，作為裁判基礎（
    最高法院40年台上字第86號判例意旨參照）；且認定犯罪事
    實所憑之證據，雖不以直接證據為限，間接證據亦包括在內
    ，然而無論直接證據或間接證據，其為訴訟上之證明，須於
    通常一般之人均不致有所懷疑，而得確信其為真實之程度者
    ，始得據為有罪之認定，倘其證明尚未達到此一程度，而有
    合理之懷疑存在而無從使事實審法院得有罪之確信時，即應
    由法院為諭知被告無罪之判決（最高法院76年台上字第4986
    號判例意旨參照）。再者，依刑事訴訟法第161 條第1 項規
    定，檢察官對於起訴之犯罪事實，仍應負提出證據及說服之
    實質舉證責任。倘其所提出之證據，不足為被告有罪之積極
    證明，或其指出證明之方法，無從說服法院以形成被告有罪
    之心證，基於無罪推定之原則，自應為被告無罪判決之諭知
    （最高法院92年度台上字第128 號判例意旨參照）。
四、本件公訴人認被告涉有幫助詐欺取財罪嫌，無非係以：(一)被
    告於警詢時供述系爭帳戶確係其所申辦等語；(二)被害人甲○
    ○於警詢時指訴遭詐騙而匯款14萬元至被告所有之系爭帳戶
    等語；(三)被害人前往元大銀行臨櫃匯款之收入憑條1 紙；(四)
    被告所有之系爭帳戶開戶暨相關服務申請書、存摺交易往來
    明細查詢表各1 份等證據為其主要論據。訊據被告堅詞否認
    有何幫助詐欺取財之犯行，辯稱：伊於94年9 月份任職於友
    人丙○○所開設之點子細胞公司擔任業務經理，而公司於94
    年9 月間曾請復華銀行人員至公司辦理系爭帳戶開立，後來
    因公司營運不好，一直沒有薪水存入系爭帳戶，所以伊一直
    將系爭帳戶之存摺、金融卡及密碼放在公司內，後來也忘記
    伊有系爭帳戶，之後公司於95年5 、6 月間由台中遷移至台
    北、高雄，伊有至公司打包私人物品，但並沒有看到系爭帳
    戶之存摺、提款卡及密碼，其後直到96年10月份元大銀行通
    知伊系爭帳戶遭人詐騙使用，伊才發現系爭帳戶之存摺、提
    款卡及密碼均遺失了，但伊並沒有將系爭帳戶交給任何人使
    用等語。
五、經查：
    (一)系爭帳戶確係被告於94年9 月9 日向復華銀行所申請開立
      乙情，有元大銀行（即復華銀行前身）崇德分行97年3 月
      3 日元崇德字第0970000137號函檢附系爭帳戶之開戶基本
      資料1 份附卷可稽（參見本院卷第32至34頁），且為被告
      於本院審理中所是認（參見本院卷第19、56頁），堪認屬
      實。又被害人甲○○於96年10月16日，接獲真實姓名年籍
      不詳分別自稱「監理站人員」、「台北松山分局周家慶警
      官」、「陳建隆檢察官」及「陳書記官」之人，撥打電話
      佯稱被害人因涉嫌詐欺案件帳戶將被法院凍結，要求被害
      人將存款領出並存入法院指定之帳戶內，且不能向任何人
      透露案情云云，致被害人不疑有他陷於錯誤，遂依對方指
      示，先提領現金80萬元，繼於同日下午4 時許，在高雄市
      左營區○○路687 號大義國中大門前，將80萬元交與某真
      實姓名年籍不詳自稱「張檢察官」之成年男子，並收取對
      方所交付之「臺灣高雄地方法院收據」、「高雄地方法院
      地檢署監管科證明」各1 紙，復於同年月19日，某真實姓
      名年籍不詳之人又撥打電話予被害人，佯稱被害人帳戶遭
      法院凍結，2 萬元以上之金額均不能提領云云，致被害人
      不疑有他陷於錯誤，又依對方指示，先提領現金14萬元，
      再於同日上午9 時許，前往元大銀行臨櫃匯入被告所有之
      系爭帳戶內等情，業據證人即被害人甲○○於警詢中證述
      明確（參見警卷第7 至9 頁），並有「臺灣高雄地方法院
      收據」、「高雄地方法院地檢署監管科證明」各1 紙（參
      見警卷第18、19頁）、元大銀行收入憑條1 紙（參見警卷
      第20頁）及元大銀行崇德分行前揭函覆檢附之客戶往來交
      易明細1 份（參見本院卷第35、36頁）附卷可據，足認被
      害人指訴遭詐騙匯款至被告所有之系爭帳戶內一節，確屬
      實情。而被害人於96年10月19日上午9 時許前往元大銀行
      臨櫃匯入被告所有之系爭帳戶內之款項14萬元，於同日旋
      即遭人提領一空，亦有前揭客戶往來交易明細1 份在卷可
      考（參見本院卷第35、36頁），足證被告所有之系爭帳戶
      確已遭他人用以作為詐騙被害人所得之匯款帳戶一節，亦
      足認定。
    (二)惟查，被告於94年9 月份確係任職於友人丙○○所開設之
      點子細胞公司擔任業務經理，系爭帳戶係該公司為辦理員
      工薪資轉帳而於94年9 月間委請復華銀行人員至公司辦理
      開戶，但因該公司營運狀況不佳，故始終未有任何薪資款
      項匯入，繼於95年5 、6 月間上開公司即遷移至台北、高
      雄等情，業據證人丙○○於本院審理中結證稱：伊曾於台
      中市開設點子細胞公司，從事廣告、大專活動及公關等業
      務，被告係在伊公司內擔任業務經理，月薪為5 萬元，公
      司於94年間有幫全部員工向復華銀行申辦薪資轉帳，由銀
      行行員直接至伊公司辦理開戶，並一併辦理金融卡，後來
      也是銀行行員直接將存摺及提款卡拿至公司讓員工領取；
      因公司當時剛由公益路遷至文心路，裝潢費用花費很大，
      且伊與被告是很好的朋友，所以伊有與被告商量薪資晚一
      點再給被告，後來伊就直接拿現金給被告，所以才從未以
      轉帳方式將薪資匯入被告之系爭帳戶內；後來公司在文心
      路經營至95年6 月份，而公司在搬遷時係由伊、伊弟弟與
      被告合力整理打包，伊等在打包時並沒有分區域，而係一
      起打包公共區域，然後再一起去打包伊與被告之辦公室，
      一開始伊等有分類整理打包，但後來因已屆至與搬家公司
      約定之時間，故最後2 天就沒有分類，而係隨便打包至箱
      子裡，也沒有一一檢視文件，打包後之物品包含被告個人
      及公司之資料均係寄至台北辦公室，由該處之新股東及同
      事共4 人拆箱整理，至於伊與被告則仍繼續留在台中處理
      事情，隔幾天後伊才與被告一起至台北，但工作幾天後，
      被告因無法適應環境，就沒有繼續上班，之後約過半年，
      公司又搬回高雄等語綦詳（參見本院卷第48至53頁），而
      觀諸前揭系爭帳戶客戶往來交易明細（參見本院卷第35、
      36頁），系爭帳戶於94年9 月9 日開戶後，確實未有任何
      款項匯入轉出，核與證人丙○○前揭證述相符，參以證人
      丙○○係一具相當生活閱歷之成年人，其於本院審理中既
      經告知具結之義務及偽證之處罰後具結作證，應知悉於本
      院審理中倘為不實證述，當受偽證罪之處罰，衡情其於本
      院審理中當無甘受偽證罪之處罰而故為虛偽不實陳述之理
      ，是證人丙○○前揭結詞應值採信。從而，被告既係因其
      所任職公司薪資轉帳之需而開立系爭帳戶，然又因未曾有
      薪資轉帳匯入系爭帳戶而未曾使用該帳戶，復其所任職之
      公司確曾有數次搬遷之情形，業如前述，已足徵被告辯稱
      ：因為一直沒有薪水存入系爭帳戶，所以伊一直將系爭帳
      戶之存摺、金融卡及密碼放在公司內，後來也忘記伊有系
      爭帳戶，之後公司於95年5 、6 月間由台中遷移至台北、
      高雄，但伊一直到96年10月份元大銀行通知才發現系爭帳
      戶之存摺、提款卡及密碼均遺失等語，並非全然無據，亦
      非顯與常理有違。
    (三)再者，本件被害人遭不詳歹徒詐騙取財得逞，係利用被告
      所申辦之系爭帳戶資料以為掩飾，業如前述，此雖不能證
      明被告親自參與詐騙或取款等直接犯罪行為，但攸關個人
      重要理財之金融帳戶、密碼等資料，遭不法之徒無端用以
      實施犯罪，依一般常情，本難謂帳戶所有人無任何關連性
      。惟按現今社會充斥詐騙歪風，各種詐騙手法，不斷推陳
      出新，其大致犯罪結構及模式，係由詐騙集團旗下成員，
      透過購買、詐取、承租等多重管道蒐取人頭帳戶資料，再
      側身幕後，以各種詐騙甚至恐嚇手段，使被害人匯款進入
      該人頭帳戶內，旋以轉帳或金融卡提領等方式領取所詐得
      之款項，其等詐取暴利，固成立詐欺或恐嚇取財之正犯，
      但既隱而未現，著實難以追緝；然反觀以販賣或出租等方
      式提供帳戶充當人頭者，雖可獲取眼前小利，但東窗事發
      ，依帳戶申辦資料，按圖索驥，循線追查，終將無所遁逃
      ，其應成立詐欺或恐嚇取財之幫助犯，將以接受刑事懲罰
      為其代價。準此以言，若非眼前小利，有急迫之需求或作
      用，例如毒癮難耐或債急未還等因素，所獲利益與日後將
      受之刑罰，顯不可相提並論。職故，提供帳戶者通常為經
      濟窘困且屬欠缺家庭、社會支援之弱勢者，否則即難認有
      犯罪之動機，應屬合情之論。查本件被告於學校畢業後，
      自84年11月間起迄今，均有正當職業，亦有固定收入，其
      間並曾考取美容技術證照，目前任職於東森人身保險代理
      人股份有限公司（下稱東森保險代理人公司）擔任直銷行
      銷部直銷一處一級專員等情，有被告之勞工保險被保險人
      投保資料表1 份（參見本院卷第25、26頁）、中華民國技
      術士證影本1 紙（參見本院卷第27頁）及東森保險代理人
      公司在職證明書1 紙（參見本院卷第28頁）附卷可查，是
      被告既有正當工作及穩定收入，復無證據可資認定其有何
      特殊經濟困窘之情事，參諸前揭說明，實難認其有何提供
      甚係出售系爭帳戶與他人使用之不法動機。雖被告將個人
      包括存摺、密碼及提款卡等帳戶資料任意放置於任何人皆
      得進入之辦公室辦公桌上而未妥善收存，顯有輕忽、草率
      之病，然此項輕忽、草率導致被害人遭詐騙得逞，與被告
      主觀上是否有幫助他人詐欺取財之犯意仍屬二事，自無法
      據此即得導出被告提供帳戶以供他人使用之結論。
六、綜上所述，本件檢察官所提出之直接、間接證據，均僅能證
    明被害人確有匯款至被告所有之系爭帳戶之事實，然無法證
    明被告係於何時、地，以何代價或何方法提供系爭帳戶資料
    以供詐騙集團使用，亦無法本於經驗法則與論理法則，以邏
    輯推理及演繹作用，據以認定被告有何提供系爭帳戶供他人
    使用之行為，而被告辯稱系爭帳戶遺失等語，依其個人經濟
    、家庭及生活情況，尚不能完全排除其可能性，本院難以獲
    致有罪判決之確切心證，基於前引法文及判例意旨所揭示無
    罪推定之原則，被告犯罪即屬不能證明，應為被告無罪之諭
    知。
據上論斷，應依刑事訴訟法第301 條第1 項，判決如主文。
本案經檢察官李佳韻到庭執行職務。
中    華    民    國    97    年    5     月     6    日
                  刑事第八庭  審判長法  官  李璧君
                                    法  官  曾鈴
                                    法  官  陳振嘉
以上正本證明與原本無異。
如不服本判決應於收受本判決後10日內向本院提出上訴書狀，並
應敘述具體理由，如未敘述上訴理由者，應於上訴期間屆滿後20
日內補提理由書狀於本院（均須按他造當事人之人數附繕本）「
切勿逕送上級法院」。
中    華    民    國    97    年    5     月    6     日
                                    書記官  顏宗貝


司法院資訊處製作；財團法人民間司法改革基金會備份。
